【裁判字號】    98,婚,409
【裁判日期】    981214
【裁判案由】    履行同居
【裁判全文】
臺灣臺南地方法院民事判決               98年度婚字第409號
原      告  甲○○
訴訟代理人  陳文欽律師
被      告  丙○○
訴訟代理人  何建宏律師
上列當事人間請求履行同居事件，經本院於民國98年11月30日言
詞辯論終結，判決如下：
    主      文
被告應與原告同居。
訴訟費用新臺幣仟元由被告負擔。
    事實及理由
一、原告主張：
  （一）兩造於民國88年2月21日結婚，育有長子黃禹誠（91年
        2月4日生）。又兩造婚後同住在台南市○○路○段76號6
        樓之1，足見兩造係以該處為同居之住所，未料被告於
        98年1月23日攜帶個人衣物無故離家，返回其娘家即台
        南市○○路○段47號居住，並於98年3月26日將戶籍遷回
        娘家，拒不返家與原告同居，原告不得已於98年4月間
        向台南市中西區調解委員會聲請調解履行同居，被告亦
        堅不返回與原告同住，是被告無故離家，顯已違反夫妻
        同居之義務，原告為此爰依民法第1001條之規定，訴請
        鈞院判命被告應與原告同居。
  （二）對於被告答辯之陳述：
        一原告與被告自88年2月21日結婚迄今，已有10年時間
          ，原告係擔任大學教授，年薪約新臺幣（下同）120
          萬元至200萬元之間，被告則係高中音樂教師，婚後
          原告完全信任被告，將每月薪資、存摺、印章完全交
          由被告打理，被告之收入則由被告自行運用，10年來
          ，原告之收入至少超過l,500萬元，98年初，原告發
          現存摺僅餘10萬元，向被告詢問，被告竟斥責原告對
          其不信任，不但將原告之存摺交還原告，且對原告之
          態度非常冷漠，並憤而離家，拒不與原告理性溝通。
        二又被告攜同兩造長子黃禹誠離家一個星期之後，原告
          即與家人一同前往被告之住處，希望能與被告溝通並
          探視長子黃禹誠，惟被被告趕出來。98年4月16日原
          告也透過台南市中西區調解委員會進行調解，但被告
          仍拒不返家，兩造於同年7月14日在鈞院進行調解時
          ，原告也遵循調解委員的建議去做心理諮商，但是被
          告都沒有回應。
        三被告離家後，原告每月均匯款給長子黃禹誠使用，並
          無如被告所述不加聞問之情事。兩造所生長子黃禹誠
          患有「亞斯伯格症」，原告自黃禹誠年幼時起即多次
          透過關係，尋求名醫，安排治療時間與方法，但都因
          被告不同意，造成黃禹誠無法得到完善之治療，對於
          黃禹誠之付出，絕非被告一人之力而已，原告之努力
          付出亦如一般父母，毫無怨言。
        四再兩造所生長子黃禹誠固於98年1月19日經成大醫院
          診斷有「偶發性心室早期收縮」之症狀，惟該診斷證
          明書並未說明「偶發性心室早期收縮」發生之原因，
          礙難僅憑被告之臆測，即認係因黃禹誠見兩造間發生
          問題而感到不安與恐懼所引起，況依該診斷證明書記
          載，雖對黃禹誠施以24小時心電圖，僅於檢查當日下
          午1時09分發生心室早期收縮現象（一次），此乃為
          一般人常見之現象，其他皆正常，也未做任何後續治
          療，足見黃禹誠身體並未有任何問題。
        五又被告自98年l月23日無故離家後，非但拒絕調解，
          亦不接受鈞院於調解時建議一同至嘉南療養院心理諮
          商，原告至被告娘家欲接回被告母子，亦遭其家人趕
          離家門之無情對待與羞辱，兩造關係陷入冰點，難以
          相互溝通，原告之弟弟黃政文見原告因夫妻感情不睦
          ，每日心情不佳，亦不忍原告之父無法見到孫子黃禹
          誠，而心痛不已，故而主動介入，透過被告之妹妹乙
          ○○居中協調，極思解決之道，被告所收到之離婚協
          議書，實際上係根據黃政文與乙○○居中協調後的意
          見，請律師擬定以作為將來如果兩造無法履行同居而
          要離婚時之參考，黃政文雖曾向原告提及離婚協議書
          之事，但原告當時心情極不好，故未表達同意或不同
          意，該離婚協議書確非原告擬定，實並不能以此即認
          原告有與被告離婚意思，且原告於98年7月14日在鈞
          院進行調解時即強烈表達希望與被告同居之意願。反
          而是被告在尚未收到鈞院98年8月31日第1次開庭通知
          之前即委請律師，於98年8月11日將離婚協議書傳真
          給原告之訴訟代理人，足見被告拒絕履行同居之意甚
          明。
        六被告於98年1月23日離家當時大張旗鼓，找來二位妹
          妹及一位妹夫，又請搬家公司協助載運物品，忽然出
          現在原告家，原告見被告如此舉動，衡諸一般人孰能
          不生氣，是以被告事先一聲不響，即找來搬家公司搬
          離家中，原告縱有一時氣憤，向被告表示離婚協議書
          簽好再離開，亦為一時氣話，並非原告之真意。
        七再者，依被告提出之原告弟弟黃政文寄給乙○○之電
          子郵件內容可知，黃政文實因不忍原告因婚姻問題痛
          苦不堪，及考慮原告父親探視小孩之問題，始有透過
          乙○○協調解決兩造婚姻事宜，並無隻字片語兩造非
          離婚不可，況兩造感情出現不合，原告一時心情低落
          ，如有表達離婚之意，亦是一般常情，要非一有表示
          考慮離婚，即不能請求履行同居，顯非法律保障婚姻
          之真締。末查，被告不否認原告曾於提起本件訴訟之
          前，於98年4月間向中西區調解委員會申請履行同居
          調解，復於鈞院98年7月14日調解時，願意與被告一
          同至嘉南療養院接受心理諮商，已可證明原告請求履
          行同居之真意，且原告絕無於鈞院調解時表示離婚亦
          為原告選項之一，何況當時係由原告訴訟代理人出席
          調解，何來原告表示離婚亦為選項之一，實為無稽。
  （三）並聲明：如主文所示。
二、被告則抗辯稱：
  （一）原告於97年11月初因購買電器之小事與被告爭執後，即
        拒絕與被告理性溝通，雖與被告同住一屋簷下，卻刻意
        冷漠以對，就家中所有事務亦視而不見，充耳不聞，且
        不再分擔家庭生活費用，衡原告所為已不無要被告母子
        自理生活之意。被告見原告如此態度，認原告不再信任
        被告，被告無繼續為原告管理財務之必要，遂於97年11
        月12日將原告婚後交付被告管理，而被告用於生活開銷
        後結餘並逐年存入黃禹誠設於遠東銀行台南分行及萬秦
        銀行赤崁分行帳戶之金錢1,954,000元（內含被告自己
        於93年4月9日、11月30日、96年12月11日存入黃禹誠帳
        戶之400,000元、100,000元與200,000元）匯回原告設
        於台南縣新營市○○路郵局帳戶內。不意，原告收到被
        告匯入款項後非但不去探究維持兩造生活型態所需花費
        多寡，反而一再以其歷來工作所得薪資不可能僅結餘如
        此金額之由，惡意攻訐被告係刻意花用其收入所得以蓄
        積自己財產，間或以「不要臉，拿別人的錢」、「你媽
        媽怎會讓妳這種人嫁過來」等不堪入耳言語辱罵被告，
        導致夫妻關係緊張，家庭氣氛壞到極點。
  （二）又兩造所生長子黃禹誠出生即罹有「亞斯伯格」症，該
        症狀具備下列特質：一社會互動嚴重而持續之損害，無
        法建立與發展水準相稱之同儕關係，缺少主動尋求與他
        人分享快樂、興趣與成就，缺乏社會或情緒之相互作用
        ；二發展出相同局限重複之行為、興趣與活動，刻板而
        重複之動作，興趣範圍非常局限，經常專注於一種狹隘
        興趣。故黃禹誠自幼便由被告帶同四處求醫，現今仍須
        於固定時間至新樓醫院就診，被告投注於黃禹誠身上之
        時間、金錢，相對於其他正常發展之小孩不可謂少，此
        為原告所知，而自97年11月間起至98年1月止連續2個月
        餘，兩造長子黃禹誠每天接觸感受兩造相對所產生之負
        面情緒與爭吵，心中產生不安與恐懼，於98年1月19日
        中午自學校返家後突向被告表示其心悸不舒服，被告趕
        忙帶黃禹誠至成功大學醫學院附設醫院檢查，結果其生
        理狀況一切正常，主治醫師乃研判是黃禹誠心理因素引
        發心跳加速。被告自忖原告對被告態度既未改善，家庭
        氣氛依舊僵結冷淡，長此以往，恐對黃禹誠心理造成極
        大傷害，乃於1月23日決定與原告分居搬離生活近10年
        之住家，以顧全黃禹誠身心健康。
  （三）又被告於98年1月23日與原告分居時，被告與妹妹乙○
        ○及另一位妹妹及妹夫皆至原告家中協助整理搬走之物
        品，被告另僱有搬家公司人員協助載運，原告於被告搬
        家時亦全程在場，並手持攝影機對被告搬運物品攝影存
        證。被告離去時，原告再三對被告稱離婚協議書簽好再
        離開，已可見原告並無與被告履行同居之意。
  （四）自兩造分居以來，原告並未面對問題直接與被告溝通，
        以共同解決問題，率皆透過其弟與被告妹妹居間傳達訊
        息，包括離婚之提議，甚至鈞院安排之調解程序，原告
        亦不出席，待調解不成後，其訴訟代理人即擬具離婚協
        議書載明黃禹誠監護權歸被告，扶養費由被告自理之條
        件後交被告考量，被告幾經考慮後就原告探視黃禹誠之
        時間略為調整後回傳協議書予原告代理人，表明同意離
        婚之意後，原告竟又稱不願意離婚，原告之態度反覆，
        又不願與被告直接對話，顯對被告仍存有歧見，
  （五）經查，原告確自98年2月27日起按月匯10000元至黃禹誠
        郵局帳戶，惟原告並未告知被告，被告係本件言詞辯論
        開始後始知悉並補摺確認，被告從未動用黃禹誠帳戶內
        之存款。
  （六）綜上述，被告離家實有正當理由，且原告既無意與被告
        維持婚姻關係，慮及兩造所生長子黃禹誠之身體健康，
        亦不宜強令被告即履行同居義務，以免重蹈兩造衝突覆
        轍。
  （七）並聲明：原告之訴駁回。
三、兩造不爭執之事實：
  （一）兩造於88年2月21日結婚，婚後原同住及設籍在台南市
        ○○路○段76號6樓之1，並育有長子黃禹誠（91年2月4
        日生），兩造之婚姻關係現仍存續中，此並有戶籍謄本
        2件附卷可稽。
  （二）被告於98年1月23日攜長子黃禹誠離家，返回娘家即台
        南市○○路○段47號居住，兩造因此分居迄今。
  （三）原告曾向台南市中西區調解委員會聲請就被告離家不歸
        乙事進行調解，兩造於98年4月16日在台南市中西區調
        解委員會進行調解，因雙方意見不一致而調解不成立，
        此並據原告提出聲請調解書影本1件、調解不成立證明
        書影本1件為證。
四、得心證之理由：
  （一）按夫妻互負同居之義務，但有不能同居之正當理由者，
        不在此限，民法第1001條定有明文。因之夫妻互負同居
        義務，在婚姻關係存續中，苟非證明有不堪同居之虐待
        ，或有其他正當理由，即不得由一造拒絕同居（最高法
        院18年上字第2129號、19年上字第2693號判例意旨參照
        ）。本件兩造結婚後，被告於98年1月23日離家，返回
        娘家居住，迄今不願與原告同居，則本件所應審究者即
        為被告是否有拒絕與原告同居之正當理由？
  （二）查本件被告不願與原告同居，其所持之理由無非係謂，
        兩造所生之子黃禹誠患有亞斯伯格症，兩造前因故發生
        爭吵後，原告即拒不與被告溝通，夫妻關係緊張，家庭
        氣氛壞到極點，致黃禹誠遭此影響而突然心悸，被告因
        恐對黃禹誠心理造成傷害，乃攜黃禹誠返回娘家居住，
        且兩造分居時原告即已表示要與被告離婚之意，之後並
        透過其弟傳達離婚之提議，及由其訴訟代理人擬具離婚
        協議書交被告考量，顯然原告已無意願再與被告維持婚
        姻云云，惟此均經原告否認，則被告所辯是否有理由？
        茲析述如下：
        一被告辯稱兩造分居前因金錢問題發生爭執，原告即惡
          意攻訐被告係刻意花用其收入所得以蓄積自己財產，
          間或以「不要臉，拿別人的錢」、「你媽媽怎會讓妳
          這種人嫁過來」等不堪入耳之言語辱罵被告，造成夫
          妻關係緊張，家庭氣氛不睦，伊因慮及兩造所生之子
          黃禹誠已因感受兩造之負面情緒與爭吵而經診斷有偶
          發性心室早期收縮之症狀，故而攜黃禹誠離家云云，
          為原告所否認，被告並無法舉證證明原告有何辱罵被
          告或對被告為不法侵害之情事，且夫妻間意見不合，
          或因生活上種種事項發生爭執本即在所難免，兩造因
          金錢問題發生爭執，造成關係緊張，家庭氣氛不睦，
          並無何得以評價斷定是非對錯之處，再者，兩造所生
          之長子黃禹誠於98年1月19日有偶發性心室早期收縮
          之症狀發生之事實，固據被告提出國立成功大學醫學
          院附設醫院診斷證明書1件為證，惟此並不能證明黃
          禹誠發生該症狀係因感受兩造之負面情緒所導致，況
          縱認黃禹誠有上開症狀係因感受兩造爭吵之負面情緒
          所導致，惟夫妻間爭吵齟齬本即難以避免，與父母共
          同生活之子女因父母發生爭吵自會因此而感受壓力，
          父母慮及子女之身心健康更應理性溝通，尋求解決問
          題之共識，難認夫妻之一方因此即得拒絕履行同居。
          再被告固又辯稱伊選擇分居不失為緩和兩造關係發展
          之方式等語，惟查短暫之分居或可緩和緊張之夫妻關
          係，然仍應尊重夫妻雙方之想法、意見，夫妻間認為
          有暫時分居之必要時，並非不能理性協議，得有共識
          再行分居，況且婚姻既係以共同生活為目的，兩造短
          暫分居後，對於兩造婚姻間之問題，並非一味分居即
          能解決，兩造對於婚姻中所產生之種種困難及磨擦，
          仍應付出誠摯之努力，力求解決，倘遇難處即率而選
          擇拒不同居，已與婚姻之目的相違，是被告縱認分居
          能緩和兩造之關係，但仍不能因此即一意孤行，拒不
          與原告履行同居，是被告此部分之答辯，自難以憑採
          。
        二又被告辯稱原告於98年1月23日被告離家時即未為反
          對之表示，並再三對被告稱「離婚協議書簽好再離開
          」等語之事實，固據被告舉證人即被告之妹妹乙○○
          證稱：「……被告在今年一月二十三日有去原告的家
          搬他和小孩的東西回娘家住，那次我有在場，我去那
          邊的時候，搬家公司還沒有來，小孩已經被我妹妹帶
          走了，我只有看到我姊夫坐在那裡，我姊夫有跟我抱
          怨說他和我姐姐的性關係不美滿，後來搬家公司就來
          了，我姊夫說要錄影存證，叫我姐姐把離婚協議書簽
          好再走，……」等語（詳見98年11月30日言詞辯論筆
          錄），足見原告於98年1月23日兩造分居時確有對被
          告說出要被告先簽好離婚協議書再離開等語，惟原告
          稱被告於98年1月23日離家時，找來二位妹妹及一位
          妹夫，又請搬家公司協助載運物品，忽然出現在原告
          家，原告見被告如此舉動，一時氣憤，才會向被告表
          示離婚協議書簽好再離開等語，被告固又辯稱原告早
          就知悉被告要搬離之情事，然不論原告事前是否知悉
          被告要搬離，兩造既為夫妻，本即互負同居之義務，
          被告決意離家在先，自不能僅因原告消極未表達挽留
          之意，即認原告同意與被告分居，再者，原告稱其當
          天一時氣憤故而對被告說出「離婚協議書先簽好再離
          開」等語，衡情，亦非無可能，證人乙○○亦證稱：
          「……當時我覺得原告的情緒不太穩定，我要走的時
          候，還看到他在那邊哭，……」等語，更可見原告當
          時確因為被告要搬離之事而情緒相當低落，是實難執
          此即認原告有要與被告離婚，或同意兩造分居之意思
          。
        三再被告又辯稱兩造分居後曾於98年4月16日在中西區
          調解委員會及於同年7月14日在本院進行調解，調解
          中原告均表示要離婚之意思，甚至擬了離婚協議書寄
          予被告等情，均為原告所否認，原告並主張伊於調解
          時即已明白表示希望與被告同居之意思，被告所收到
          之離婚協議書係原告之弟弟黃政文自作主張寄給被告
          等語，證人黃政文亦證稱：「……98年4月16日在中
          西區調解委員會調解時我有到場，原告希望被告及小
          孩能回家同居，原告有當場提出這樣的要求，但是被
          告不同意，當時女方並沒有提到被告要離婚及小孩監
          護權，小孩被告要自己扶養，後來我們要去被告娘家
          帶小孩，被告不同意，當時被告當場有提到是否要思
          考下一步的問題，我問被告下一步是否指離婚，被告
          說是，當時我哥哥有聽到，但是他並沒有表示要離婚
          的意思。後來我有寄了兩封依妹兒給被告的妹妹，因
          為兩造的事情也牽涉到我的父母親，他們無法看到孫
          子，原告也只能去學校看小孩，所以我覺得我必須介
          入處理這件事情，處理的方式，只有分和合兩種，但
          是經過98年4月16日的事件，我認為要合是很難的，
          所以我就往分的方面去思考，我寄這兩封依妹兒給被
          告的妹妹時，我哥哥是處於六神無主的狀態，他不知
          要如何處理兩造的關係，但是想到小孩，他就希望是
          合，我就跟原告說讓我來談，詳細要如何談，我並沒
          有定見，我只是想說寄一封依妹兒出去，看看被告他
          們希望的方式是如何，後來被告只回說他收到了，之
          後就一直都沒有回應，我哥哥就委任陳律師處理，我
          哥哥的意思還是請求被告履行同居的義務，後來被告
          的妹妹乙○○有回一封依妹兒給我，其中有提到一些
          離婚的條件，可是我看到條件的時候，我不知所措，
          因為探視權原告只能壹個月一次，一次四小時，我怕
          我哥哥不能接受，我就跟陳律師討論，是否能用離婚
          的方式來解決兩造的關係，這是我自己的意見，我哥
          哥也知道我的想法，但是他還是希望被告和小孩能夠
          回家，我請陳律師給我一份離婚協議書的內容，我稍
          做修改，過去幾個月，我也有在說服我父母親能夠接
          受兩造離婚的結果，離婚協議書修改後我就依妹兒給
          被告的妹妹，後來乙○○有回一封依妹兒給我，說這
          只是我個人的想法，98年7月14日調解的時候再談，
          當天調解的時候，我沒有到，之後我就沒有再幫兩造
          處理任何事情，原告也沒有再跟我提到他的想法，因
          為原告一直就想要履行同居，原告有怪我為何要去跟
          被告談離婚。」等語（詳見98年11月30日言詞辯論筆
          錄），而黃政文與被告之妹妹乙○○確互有以電子郵
          件討論兩造離婚之事宜，黃政文並有寄送離婚協議書
          供被告參考之事實，業據原告及證人黃政文提出電子
          郵件影本3件為證，被告對該些電子郵件之真正並不
          爭執，而從黃政文於98年6月4日寄給乙○○之電子郵
          件中用字遣詞係以：「我哥非常在意孩子，他還非常
          堅持，但是我個人是覺得分手會比現在好。……我個
          人想了解大嫂對於離婚的想法是如何。」等語觀之，
          黃政文確實均係以個人名義書寫信件給乙○○，再者
          ，黃政文固曾於98年7月9日回覆給乙○○之電子郵件
          首行寫道：「很抱歉，當我收到你的回信時，我哥早
          已請律師處理了。」，末段亦寫道：「……如果可以
          用協議方式，這樣對雙方都好。如果雙方都同意，就
          約個時間，請你和一個見證人到律師處簽名蓋章。」
          等語，然黃政文既係以自己名義書寫郵件，亦未在書
          信中敘明原告委任律師處理何事，證人乙○○雖又證
          稱：「……黃政文在調解後有二次依妹兒給我磋商離
          婚的條件，我寫的內容是我姐姐的意思，黃政文寫的
          內容，應該是原告的意思，因為黃政文是跟原告拿我
          的依妹兒，原告不可能沒有問黃政文要做何事，而且
          黃政文寫說原告律師都請好了，如果要離婚就直接帶
          證人去辦，所以我認為這是原告的意思，後來原告方
          面有提出壹份離婚協議書，我覺得應該是原告請律師
          擬的，……」等語，然證人乙○○於同年7月10日尚
          且於電子郵件內向黃政文表示「既然這只是你個人想
          法，都還沒經過討論，為何我們可以直接到律師事務
          所辦理離婚協議呢？所以，既然你還沒對家人說出口
          ，我想等7/14再重新跟律師談吧」等語，更可見被告
          方面了解黃政文所寄發之電子郵件中所討論之事項及
          以附件傳送之離婚協議書均是證人黃政文個人之意見
          ，並非原告有何要與被告離婚之表示，證人乙○○今
          又稱伊認為原告知道黃政文與被告間討論離婚之事，
          且有離婚的意思，顯係其主觀之臆測。再者，證人乙
          ○○固又證稱：「……98年7月14日在鈞院調解時，
          原告沒有到場，但是陳律師有到場，陳律師有提到說
          要諮商也可以、要離婚也可以、要回家也可以，不是
          只剩下子女探視權的問題嗎？所以我覺得原告應該是
          有要離婚的意思。」等語，惟受原告委任之陳文欽律
          師否認有說「要離婚也可以」等語，況縱認陳文欽律
          師當日確有如此告訴被告，然當日既係就兩造之婚姻
          狀況進行調解，而解決兩造婚姻困境之方式本即有多
          種可能，倘雙方能達成共識，離婚一途亦無不可，被
          告倘因此即認原告必係有意要與被告離婚，進而拒絕
          與原告同居，顯屬率斷。
  （三）綜上所述，被告主張因可歸責於原告之事由，致兩造夫
        妻關係緊張，家庭氣氛不睦，被告為顧及兩造長子黃禹
        誠之健康，且原告並無意與被告繼續維持婚姻關係云云
        ，拒不與原告同居，並無理由，此外，被告亦無其他拒
        絕與原告同居之正當理由，從而，原告本於現存之夫妻
        關係，請求被告履行同居義務，核無不合，應予准許。
五、本件事證已臻明確，兩造其餘攻擊防禦方法及舉證，於判決
    結果不生影響，爰不予一一論列，併予敘明。
六、據上論結，本件原告之訴為有理由，依民事訴訟法第78條、
    第87條第1項，判決如主文。
中    華    民    國    98    年    12    月    14    日
                  家事法庭    法  官  葉惠玲
以上正本係照原本作成。
如對本判決上訴，須於判決送達後20日之不變期間內，向本院提
出上訴狀。
中    華    民    國    98    年    12    月    14    日
                              書記官  謝麗首


司法院資訊處製作；財團法人民間司法改革基金會備份。
